【裁判字號】    98,上易,695
【裁判日期】    980526
【裁判案由】    詐欺
【裁判全文】
臺灣高等法院臺中分院刑事判決         98年度上易字第695號
上  訴  人  臺灣臺中地方法院檢察署檢察官
被      告  乙○○
                    （另案在臺灣臺中監獄執行中）
上列上訴人因被告詐欺案件，不服臺灣臺中地方法院98年度易字
第806號中華民國98年3月30日第一審判決（起訴案號：臺灣臺中
地方法院檢察署98年度偵字第3360號）），提起上訴，並經檢察
官移送併辦審理（臺灣臺中地方法院檢察署98年度偵字第7959號
、98年度偵字第9359號、98年度偵字第10810 號、98年度偵字第
12138號），提起上訴，本院判決如下：
    主  文
原判決撤銷。
乙○○幫助意圖為自己不法之所有，以詐術使人將本人之物交付
，累犯，處拘役伍拾玖日，如易科罰金，以新臺幣壹仟元折算壹
日。
    事  實
一、乙○○前於民國94年間，因竊盜案件，經臺灣臺中地方法院
    以94年度中簡字第3140號，判處有期徒刑4 月確定；復因搶
    奪案件，經臺灣臺中地方法院以95年度訴字第1140號，判處
    有期徒刑1年確定，上開2罪嗣經分別減刑為有期徒刑2月、6
    月，經定應執行刑為有期徒刑7月又15日確定，於96年9月11
    日縮刑期滿執行完畢。猶仍不知悔改，乙○○依一般社會生
    活之通常經驗，應可知悉一般人均可自行申請金融帳戶使用
    ，如非意圖供犯罪使用，無收購他人金融帳戶之必要，並可
    預見提供金融帳戶供人使用，可能幫助他人作為詐欺被害人
    匯款之用，藉以遂行詐欺犯行，並逃避檢警人員之追緝，竟
    仍基於幫助他人詐欺取財之不確定犯意，於97年10月29日，
    將其申設之臺灣郵政股份有限公司臺中何厝郵局（下稱何厝
    郵局）帳號00000000000000號帳戶之存摺、印鑑辦理掛失補
    發後，旋於同日將該帳戶之存摺、金融卡連同密碼，以新臺
    幣（下同）5千元（原審誤繕為2萬元）之代價，在臺中縣太
    平市○路路邊，交付予真實姓名年籍不詳之人，並以此方式
    幫助該人所屬之詐欺集團詐取財物。嗣詐欺集團成員即各基
    於為自己不法所有之意圖，假冒雅虎奇摩拍賣網站之賣家，
    明知並無販賣商品之真意：
  (一)於97年10月30日，在雅虎奇摩拍賣網頁上刊登標售廠牌為CH
    IMEI、型號為933A之19吋液晶螢幕之不實訊息，致上網瀏覽
    而居住在基隆市之丁○○誤信為真而陷於錯誤，於97年11月
    2日10時30分許，依該詐騙集團成員指示匯款3800 元至乙○○上開何厝郵局帳戶內，因而受騙。該詐欺集團所屬成員隨
    即於當日將所詐得上開款項。
  (二)於97年11月1 日，在雅虎奇摩拍賣網頁上刊登標售CHIMEI奇
    美42吋液晶電視1臺及宏基24吋液晶顯示器1臺，於同日晚上
    8時5分許，由庚○○（起訴書誤繕為黃慈娟）以37000 元得
    標，該詐騙集團成員隨即撥打電話給庚○○，並提供乙○○
    上開何厝郵局帳號，指示庚○○將款項匯入該帳號，致使庚○○於錯誤，於同日晚上8時5分之後，匯款37000 元至乙○○前揭何厝郵局帳戶內，因而受騙。該詐欺集團所屬成員隨
    即將所詐得上開款項領出。
  (三)於97年11月1 日，在雅虎奇摩拍賣網頁上刊登標售電視機之
    不實訊息，致上網瀏覽之丙○○誤信為真而陷於錯誤，於97
    年11月1日16時9分許，依該詐騙集團成員指示匯款7000元至
    乙○○上開何厝郵局帳戶內，因而受騙。該詐欺集團所屬成
    員隨即將所詐得上開款項領出。
  (四)於97年11月1 日，在雅虎奇摩拍賣網頁上刊登標售行動電話
    之不實訊息，嗣由戊○○以5800元得標，該詐騙集團成員隨
    即撥打電話給戊○○，並提供乙○○上開何厝郵局帳號，指
    示戊○○將款項匯入該帳號，致使戊○○於錯誤，於同日晚
    上10時1分許，匯款5800 元至乙○○前揭何厝郵局帳戶內，
    因而受騙。該詐欺集團所屬成員隨即將所詐得上開款項領出
    。
  (五)於97年10月30日，在雅虎奇摩拍賣網頁上刊登標售SonyEric
    s son牌K850i型行動電話之不實訊息，適己○○於同日下午
    4 時許，在臺北市北投區之住處上網瀏覽該廣告後，因而下
    標購買，該詐騙集不詳姓名之成年人要求己○○匯款，致使
    己○○因而陷於錯誤，於同日下午4 時49分許，在關渡郵局
    使用自動櫃員機，將3000元匯入乙○○上開何厝郵局帳戶內
    ，因而受騙。該詐欺集團所屬成員隨即將所詐得上開款項領
    出。
二、案經臺中縣警察局霧峰分局報告臺灣臺中地方法院檢察署檢
    察官偵查起訴及臺灣臺中地方法院檢察署檢察官移送併案審
    理。
    理  由
壹、證據能力部分：
    按被告以外之人於審判外之陳述，雖不符刑事訴訟法第 159
    條之1至第159條之4等前4條之規定，而經當事人於審判程序
    同意作為證據，法院審酌該言詞陳述或書面陳述作成時之情
    況，認為適當者，亦得為證據。當事人、代理人或辯護人於
    法院調查證據時，知有第159條第1項不得為證據之情形，而
    未於言詞辯論終結前聲明異議者，視為有前項之同意，刑事
    訴訟法第159條之5定有明文。立法意旨在於傳聞證據未經當
    事人之反對詰問予以核實，原則上先予排除。惟若當事人已
    放棄反對詰問權，於審判程序中表明同意該等傳聞證據可作
    為證據；或於言詞辯論終結前未聲明異議，基於尊重當事人
    對傳聞證據之處分權，及證據資料愈豐富，愈有助於真實發
    見之理念，且強化言詞辯論主義，使訴訟程序得以順暢進行
    ，上開傳聞證據亦均具有證據能力。查，本案下列所援引之
    全部卷證資料，檢察官及被告乙○○於本案辯論終結前均不
    爭執其證據能力，本院審酌各該證據作成時之情況，並無不
    法取得之情形，認亦適合作為本案之證據，揆諸上開說明，
    各該證據均有證據能力。
貳、實體方面：
一、訊據被告乙○○固坦承提供前揭何厝郵局之帳戶供不詳姓名
    之成年人使用之事實，惟辯稱：伊不知道該不詳姓名之人將
    上揭帳戶拿去供詐騙集團使用云云。
二、惟查：
  (一)上揭犯罪事實，業據被告乙○○於警詢、原審審理時坦承不
    諱，且被害人丁○○、庚○○、丙○○、戊○○、己○○因
    誤信詐欺集團成員所提供之上開網路購物之虛偽訊息，以致
    陷於錯誤，而先後匯款至被告所有之上開何厝郵局帳戶內，
    該詐欺集團成員隨即將所詐得上開款項領出等情，此經證人
    即被害人丁○○、庚○○、丙○○、戊○○、己○○分別於
    警詢時指證述綦詳，復有中華郵政股份有限公司臺中郵局97
    年11月24日中管字第0972102506號函檢附乙○○帳戶立帳申
    請書影本及交易詳情、YAHOO 奇摩拍賣網頁列印、台新銀行
    自動櫃員機交易明細表、郵政自動櫃員機交易明細表、財團
    法人金融聯合徵信中心通報案件紀錄資訊、永豐銀行櫃員機
    交易明細影本、被告之上開何厝郵局帳戶基本資料、掛失補
    副申請書影本及客戶歷史清單、丁○○之郵局存簿匯款資料
    、雅虎奇摩拍賣網頁資料、郵政自動櫃員機交易明細影本、
    己○○匯款之郵政自動櫃員機交易明細表等附卷可資佐證。
  (二)被告雖以前揭情詞置辯。惟現今金融機構對於個人開戶，並
    未設有諸多限制，一般人若因合法用途而需使用帳戶，當自
    行至各金融機構開立帳戶即可，尚無向他人購入或承租帳戶
    使用之必要，又金融存款帳戶之存摺、提款卡、密碼等物，
    事關存戶個人財產權益之保障，除非本人或與本人關係親密
    者，一般人均有妥為保管防阻他人任意使用之認識，難認有
    自由流通之理由，縱使在特殊情況下，偶有交付他人使用之
    需，亦必深入瞭解用途後，再行提供使用，方符常情，若存
    款帳戶之存摺、提款卡落入不明人士手中，極易被利用為與
    財產有關之犯罪工具，此為吾人一般生活認識所易於體察之
    常識，如有犯罪之意圖者，徵求他人提供帳戶之存摺、提款
    卡、密碼等，客觀上亦可預見其目的在供作不法所取得金錢
    之存入後再行領出使用，以避免身分曝光，防止追查，此為
    一般人本於一般認知能力均甚易領會，而被告為成年人，且
    於原審及本院審理中均能應答自如，其智識能力顯然未遜於
    一般常人，其應知悉現今社會上詐騙狀況盛行，則其等竟仍
    任意將前開帳戶之存摺、提款卡、密碼等交與他人使用，其
    有幫助詐欺之犯意甚明。
  (三)再按刑法上所謂幫助犯，係指對他人決意實行之犯罪有認識
    ，而基於幫助之意思，於他人犯罪實行之前或進行中資以助
    力，予以實行上便利，使犯罪易於實行之人。是凡任何足使
    正犯得以或易於實行犯罪之積極或消極行為，不論其於犯罪
    之進行是否不可或缺，亦不問所提供之助益是否具有關鍵性
    影響，均屬幫助犯罪之行為（最高法院97年度台上字第3775
    號判決意旨參照）。經查，被告出賣帳戶而提供給上開詐欺
    集團員使用，其於詐欺正犯之詐欺集團成員實施犯罪之前或
    進行中而提供帳戶而給予助力及實行上便利，而使詐欺犯罪
    易於實行，依上開說明，不論其等所提供之帳戶，是否全數
    為詐欺集團成員犯罪時所利用，亦即其等提供帳戶之行為不
    論對於犯罪之進行是否不可或缺，依上開說明，應仍屬幫助
    行為，而應成立幫助犯。
  (四)綜上所述，被告前開辯詞實無足採，本案事證明確，被告上
    揭犯行，洵堪認定。
三、論罪科刑部分：
  (一)被告僅參與提供金融機構帳戶予他人供詐欺取財使用，並無
    證據證明其有參與詐欺取財之行為，或與本案詐欺取財之成
    年人有犯意聯絡，是被告基於幫助之意思，參與詐欺取財構
    成要件以外之行為，為幫助犯。核被告所為，係犯刑法第30
    條第1項、第339條第1項之幫助詐欺取財罪。
  (二)又被告幫助不詳姓名成年人或所屬詐欺集團成年成員犯詐欺
    取財罪，為幫助犯，爰依刑法第30條第2 項之規定，減輕其
    刑。
  (三)被告以一行為交付其所有上開何厝郵局帳戶之存摺、提款卡
    （包括密碼）供詐欺集團從事詐欺取財匯款使用，侵害被害
    人丁○○、庚○○、丙○○、戊○○、己○○之財產法益，
    為想像競合犯，依刑法第55條之規定，應從一處斷。
  (四)被告幫助對被害人丁○○詐欺取財之犯罪事實（即臺灣臺中
    地方法院檢察署98年度偵字第10810 號移送併辦部分）、就
    被告幫助對被害人丙○○詐欺取財之犯罪事實（即臺灣臺中
    地方法院檢察署98年度偵字第9359號移送併辦部分）、就被
    告幫助對被害人戊○○詐欺取財之犯罪事實（即臺灣臺中地
    方法院檢察署98年度偵字第3481號移送併辦部分），就被告
    幫助對被害人己○○詐欺取財之犯罪事實（即臺灣臺中地方
    法院檢察署98年度偵字第12138 號移送併辦部分），雖未據
    公訴人起訴，惟既與已起訴之有罪部分，有想像競合犯之裁
    判上一罪關係，為起訴效力所及，本院自得併予審理。
  (五)被告前於94年間，因竊盜案件，經臺灣臺中地方法院以94年
    度中簡字第3140號，判處有期徒刑4 月確定；復因搶奪案件
    ，經臺灣臺中地方法院以95年度訴字第1140號，判處有期徒
    刑1 年確定，上開2罪嗣經分別減刑為有期徒刑2月、6 月，
    經定應執行刑為有期徒刑7月又15日確定，於96年9月11日縮
    刑期滿執行完畢乙節，有臺灣高等法院被告前案紀錄表附卷
    可稽，其於5 年內故意再犯本案有期徒刑以上之罪，為累犯
    ，應依法加重其刑，並依規定先加後減。
  (六)原審以被告之罪證明確，予以論罪科刑，固非無見，然原審
    就被告幫助對被害人丁○○、丙○○、戊○○、己○○詐欺
    取財之犯罪事實，未及併予審理，尚有未洽。是檢察官上訴
    意旨請求併辦等語，即有理由，應由本院將原審判決予以撤
    銷改判。
  (七)爰審酌被告提供其個人所申請之何厝郵局帳戶予詐欺集團作
    為詐欺取財之匯款帳戶使用，助長犯罪之不良風氣，幫助犯
    罪者隱匿真實身份，增加檢警犯罪偵查之困難性，不肖之徒
    ，則爭相倣傚，藉此手段詐財，日益猖獗，致使受害民眾不
    斷增加，若不針對提供人頭帳戶者，予以適度之刑罰，顯然
    無法抑制該類型犯罪之發生，暨被告迄未分別賠償被害人丁○○、庚○○、丙○○、戊○○之損害，惟本院斟酌被告本
    身並未實際參與詐欺取財之犯行，可責難性較為輕微，被告
    犯罪始終坦承犯行，態度良好，而本案被害人之人數雖多，
    但被詐騙之金額非鉅，被告交付之郵局存摺僅為1 本，其幫
    助行為之惡性非屬嚴重，其因經濟困窘，始為本案犯行等一
    切情狀，量處如主文第二項所示之刑，並諭知易科罰金之折
    算標準，以示懲儆。
據上論斷，應依刑事訴訟法第369條第1項前段、第364條、第299
條第1項前段，刑法第339條第1項、第30條第1項前段、第2 項、
第55條、第47條第1項、第41條第1項前段，刑法施行法第1條之1
第1項，判決如主文。
本案經檢察官甲○○到庭執行職務。
中    華    民    國    98    年    5    月    26    日
            刑事第五庭  審判長法  官  趙  春  碧
                              法  官  賴  恭  利
                              法  官  何  秀  燕
以上正本證明與原本無異。
不得上訴。
                              書記官  郭  振  祥
中    華    民    國    98    年    5     月    26    日


司法院資訊處製作；財團法人民間司法改革基金會備份。
